【裁判字號】    99,訴,353
【裁判日期】    991029
【裁判案由】    分割共有物
【裁判全文】
臺灣嘉義地方法院民事判決               99年度訴字第353號
原      告  乙○○
被      告  甲○○
上列當事人間請求分割共有物事件，經本院於民國99年10月26日
言詞辯論終結，判決如下：
    主  文
兩造共有坐落嘉義縣民雄鄉○○段二九九地號，地目旱，面積一
九一點八七平方公尺土地、同段三０一地號，地目旱，面積八七
九點八八平方公尺、同段三０二之一地號，地目溝，面積七三點
一七平方公尺土地應合併分割如附圖第二方案所示，甲部分面積
一五六點三六平方公尺、乙部分面積十二平方公尺、及二九九地
號面積一九一點八七平方公尺土地，分歸被告甲○○取得；丙部
分面積六一點一七平方公尺、丁部分面積五二九點０八平方公尺
、己部分面積一三０點二平方公尺，分歸原告取得；戊部分面積
六四點二四平方公尺為道路用地，由兩造按附表所示應有部分比
例保持共有。
訴訟費用由兩造按如附表所示「應有部分」比例負擔。
    事實及理由
一、原告起訴主張：
（一）緣坐落嘉義縣民雄鄉○○段299 地號，地目旱，面積191.
      87平方公尺土地、同段301 地號，地目旱，面積879.88平
      方公尺土地、及同段302-1 地號，地目溝，面積73.17 平
      方公尺土地（下稱系爭三筆土地）為兩造所共有，應有部
      分均為原告3 分之2 、被告3 分之1 ，依法無不能分割情
      事，亦無因物之使用目的不能分割或契約訂有不分割期限
      之情形，因兩造曾經代書及鄉公所調解均不成立，雙方協
      議不成，乃依民法第823 條第1 項、第824 條第2 項訴請
      裁判分割，又系爭三筆土地共有人相同，應有部分亦均相
      同，為方便規劃使用土地，請求依雙方目前使用及地上建
      物之現狀為依據合併分割，分割後取得土地面積如有增減
      ，則增加在一坪以上者應以每坪新台幣（下同）3 萬元補
      償減少之一方，增值稅由減少之一方負擔。
（二）至於分割方法，查系爭299 地號土地自原告先父分產之時
      即分給被告父親管理耕作，其地上建物亦是被告增建作為
      倉庫使用，將之分給被告乃符合現實；另緊鄰系爭301 地
      號土地東側之278 地號土地則是分產時分給原告，但被告
      於如現況圖所示編號6 做木門設鎖阻止原告通行至278 地
      號土地耕作，為利原告得以有效利用土地，應將系爭301
      地號土地緊鄰278 地號部分分與原告，至於被告稱系爭30
      1 地號土地上平房住有八口之家，亦與實際上僅被告母親
      及其妹妹等二人居住之事實不符。
（三）三筆土地要合併分割，惟如依被告之分割方案即附圖第一
      方案，被告之持分僅三分之一，卻分成完整一塊，且其上
      所有之建物全部由被告分得，原告之持分三分之二，卻分
      成三塊，極不合理；縱使用原告之分割方案，亦不願補償
      被告。
（四）為此，求為判決分割如嘉義縣大林地政事務所99年10月7
      日第二方案複丈成果圖所示，將甲部分面積156.36平方公
      尺、乙部分面積12平方公尺及系爭299 地號土地面積191.
      87平方公尺全部，併加持分既成道路面積後，合計共381.
      64平方公尺分歸被告所有；將丙部分面積61.1 7平方公尺
      、丁部分面積529.08平方公尺、及己部分面積130. 20 平
      方公尺，併加持分既成道路面積後，合計共763.28平方公
      尺分歸原告所有；戊部分面積64.24 平方公尺為道路，由
      兩人依原持分比例即原告3 分之2 、被告3 分之1 繼續保
      持共有。
二、被告則以：
（一）同意分割，但不同意原告分割方案。依原告分割方案係將
      編號甲、乙部分及系爭299 地號全部分歸被告取得，惟其
      中甲、乙部分面積狹長，面寬約5 公尺、深度約32公尺，
      就土地之利用為下下之地，爾後若重建又有空地比之問題
      ，供興建之面積與興建之屋型均不佳，縱使變賣，價值亦
      將驟減，未能符合社會公平、正義；另系爭299 地號土地
      目前對外並無通行道路，僅未來有計畫道路之規劃，需經
      由原告分得之己部分土地通行，勢必形成另一袋地問題，
      況該土地本為雜草叢生之地，為充分利用土地，被告才開
      墾部分種植鳳梨，原告亦曾於該土地部分種植甘蔗，如今
      則因疏於管理而雜草叢生，且被告持分只有3 分之1 ，原
      告主張因被告在該地種植鳳梨故應全由被告取得實欠公允
      ；此外，將編號丁部分分歸原告，雖可圓滿解決原告所有
      民雄鄉○○段278 地號袋地通行之問題，卻將導致被告現
      使用之8 間屋舍中，有6 間需無條件拆除，拆除後被告一
      家八口人只餘一間房間及一間餐廳，對被告權益損害甚大
      ，而原告又無庸補償被告拆屋之損失，與袋地通行權原應
      向鄰近之地以損害最少之方式價購以供通行不符。且原告
      分得之編號丁部分目前已二面臨路、己部分現為單面臨路
      ，但將來計畫道路開設後則三面臨路，該二地除現已供人
      通行之私設道路貫穿其中外，即為一整片大面積之整體地
      形，被告分得之甲部分則僅單面臨路，利用價值遠遠不及
      ，可謂原告取得大部分利益，難認公允。是為追求爾後利
      用之完整性，期使土地發揮最佳效益且兼顧兩造利益，被
      告主張應依被告分割方案即嘉義縣大林地政事務所99年10
      月4 日第一方案複丈成果圖所示，同意將目前使用之客廳
      、浴室、房間、電腦室、儲藏室等部分拆除分歸原告取得
      ，使其得以設置六米巷道，但拆除後之空間不足以被告一
      家生活所需，故由原告補償其編號甲部分土地內久未使用
      之房舍與被告整修使用。
（二）至於訴訟費用，因兩造曾於99年5 月12日至民雄鄉公所調
      解委員會調解兩造分割共有物事宜，當日雙方取得初步共
      識後同時請求調解委員會再次擇日安排調解，未料原告因
      故變卦，捨國家為疏減訟源所設立調解委員會之美意，逕
      採取浪費訴訟資源之訴訟途徑，倘欲令被告負擔訴訟費用
      ，顯然無理，故訴訟費用應全由原告負擔，始為公平。
（三）如用被告之分割方案，被告同意補償原告10萬元，且被告
      之方案兩造分得之土地均臨8 米道路，且被告持分僅3 分
      之1 ，故299 地號土地要分給原告。
三、按各共有人得隨時請求分割共有物。但因物之使用目的不能
    分割或契約定有不分割之期限者，不在此限；又共有物分割
    之方法，不能協議決定者，法院得因任何共有人之聲請，命
    為分配，民法第823 條第1 項、第824 條第2 項分別定有明
    文。查系爭三筆土地為兩造所共有，其共有人及各共有人就
    該三筆土地之應有部分均為原告3 分之2 、被告3 分之1 ，
    無因物之使用目的不能分割之情事，兩造亦未訂有不分割期
    限之契約，惟就分割方法無法獲得協議之事實，為兩造所不
    爭，並有土地登記謄本、地籍圖謄本附卷可稽，堪信為真實
    ，則原告訴請將系爭三筆土地合併分割，即無不合，應予准
    許。
四、至分割方法，本院斟酌如次：
（一）系爭301 地號土地上有一條寬約3 米之南北走向之私設道
      路，將301 地號土地分為東、西兩側，其中私設道路東側
      即301 地號、302-1 地號土地北側現臨八米寬道路。其中
      系爭301 地號土地上如現況圖所示編號1 、4 、7 磚木瓦
      造平房住家、編號2 之RC磚造平房住家及編號8 磚木造蓋
      石棉瓦倉庫現為原告所使用，另編號3 之RC磚造平房住家
      、編號5 磚木瓦造平房住家、編號6 磚造蓋石棉瓦浴室倉
      庫、編號9 鐵架烤漆板造稻穀烘乾機房則為被告所使用；
      系爭299 地號土地上有被告種植鳳梨；系爭302-1 地號土
      地上沒有地上物等情，業據本院履勘現場查明屬實，製有
      勘驗筆錄可稽，並囑託嘉義縣大林地政事務所測量，有勘
      驗筆錄及99年8 月27日複丈成果圖各一份在卷可稽，且有
      原告提出之現場照片15張附卷可佐。
（二）被告所提如附圖所示第一方案（即如嘉義縣大林地政事務
      所99年10月4 日複丈成果圖所示），惟該方案係將系爭30
      1 地號土地東側大部分土地即編號甲部分分由被告取得，
      而原告分得土地則遭道路切分為三塊，雖原告分得之編號
      己東側臨3 米私設道路，編號丁部分北側臨8 米道路，西
      側臨3 米私設道路，然原告所有於現況圖上編號1 、2 、
      4 之建物，均分由被告取得，而被告持分3 分之1 ，卻分
      得東側逾2 分之一之臨8 米路土地，且土地方正，相較於
      原告之持分3 分之2 ，臨8 米道路部份卻不及2 分之1 ，
      顯不公允且不符兩造對地上建物之利用及土地利用之整體
      效益，顯不足採。
（三）反觀原告所提附圖第二方案（即如嘉義縣大林地政事務所
      99年10月7 日複丈成果圖所示），雖亦主張編號甲部分分
      由被告取得，原告所有如現況圖所示編號1 、2 建物讓予
      被告，原告尚可保留編號4 、7 、8 之建物，且原告分得
      編號丁部分及被告分得編號甲部分土地均屬方整，另將系
      爭299 地號土地分由被告取得，亦與現況相符，各筆土地
      均能獲得充分利用，達到地盡其利之效益。至於被告辯稱
      依原告方案，將導致被告需拆除現使用之8 間屋舍中之6
      間，拆除後被告一家八口人只餘一間房間及一間餐廳，對
      被告權益損害甚大云云，然其分割位置及面積均與原告所
      提方案大致相符，僅編號甲及系爭299 地號土地有所不同
      ，且被告亦同意將目前使用之客廳、浴室、房間、電腦室
      、儲藏室等部分拆除分歸原告取得，被告所辯，即難認可
      採。此外，被告復辯稱依原告方案其分得編號甲部分僅單
      面臨路，利用價值遠遠不及原告分得編號丁及己部分多面
      臨路，為一完整大面積地形所取得之利益云云，設若丁、
      己之土地價值較高，何以被告所提之第一方案，未將其分
      得之位置畫於丁、己之部分? 所辯不足採信。又299 地號
      土地目前雖未臨路，惟東側有8 米之計劃道路尚未開通，
      為兩造所不爭執，是原告之方案系爭三筆土地周遭環境相
      當，價值相差無幾。綜觀兩造提出之分割方案，原告分割
      方案能兼顧各共有人間公平合理之原則，且對於共有之土
      地及其上之建物能發揮有效之利用，較為可採。
五、綜上所述，本院審酌系爭土地之條件、使用現狀、整體利用
    之效益、各共有人之利益、原告所提如附圖所示分割方案之
    優劣及兩造之意願等情，認以原告所提如附圖第二方案所示
    分割方案分割系爭土地，應屬可採，爰分割為如主文第一項
    所示。
六、本件事證已臻明確，兩造其餘攻擊防禦方法及舉證，經審核
    結果於判決結果不生影響，爰不予一一論列。
七、按因共有物分割事件涉訟，由敗訴當事人負擔訴訟費用顯失
    公平者，法院得酌量情形，命勝訴之當事人負擔其一部。民
    事訴訟法第80條之1 定有明文。依上開規定，本院認本件訴
    訟費用應由兩造按如附表所示應有部分比例負擔。
八、據上論結，本件原告之訴為有理由，依民事訴訟法第78條、
    第80條之1 、第85條第1 項但書，判決如主文。
中    華    民    國    99    年    10    月    29    日
                  民事第二庭法  官  柯月美
以上正本係照原本作成。
如對本判決上訴須於判決送達後20日內向本院提出上訴狀。
如委任律師提起上訴者，應一併繳納上訴審裁判費。
中    華    民    國    99    年    10    月    29    日
                            書記官  黃怡禎
附表：
  ┌─────┬───────────┐
  │          │       應有部份       │
  │ 共有人   ├───┬───┬───┤
  │          │ 299  │ 301  │302-1 │
  ├─────┼───┼───┼───┤
  │ 乙○○   │3分之2│3分之2│3分之2│
  ├─────┼───┼───┼───┤
  │ 甲○○   │3分之1│3分之1│3分之1│
  └─────┴───┴───┴───┘

司法院資訊處製作；財團法人民間司法改革基金會備份。
